---
title: "Tendencia estocástica vs. tendencia determinística"
author: "Sergio Martín Buzzi"
date: "10/26/2021"
output: pdf_document
---

```{r setup, include=FALSE}
knitr::opts_chunk$set(echo = TRUE)
```

Documento basado en el código de R 3.1 de Pfaff(2011).

# Experimento 1

## White noise

```{r}
set.seed(123456)
T=200
e <- rnorm(T)
```

## Pure random walk

$$\Delta y_t=\epsilon_t$$
$$y_t =y_{t-1} + \epsilon_t$$
$$y_{t-1} = y_{t-2} + \epsilon_{t-1}$$

$$y_t=y_0 + \displaystyle{\sum_{j=0}^{t-1}{\epsilon_{t-j}}}$$

```{r}
rw.nd <- cumsum(e)
plot(rw.nd, type="l")
```

## Random walk with drift

$$y_t=y_0 +\beta t +\displaystyle{\sum_{j=0}^{t-1}{\epsilon_{t-j}}}$$

```{r}
trd <- 1:T
rw.wd <- 0.5*trd+ cumsum(e)
```

## Deterministic trend and noise

$$y_t= \beta t + \epsilon_t$$

```{r}
dt <- e + 0.5*trd
```

## Plot

```{r}
plot.ts(dt, lty=1, ylab='', xlab='', lwd=1, ylim=c(-20,100))
lines(rw.wd, lty=2, lwd=2, col=2)
lines(rw.nd, lty=3, lwd=2, col=4)
legend("topleft", legend=c('det. trend + noise ', 'rw drift ', 'rw'),
       lty=c(1, 2, 3), lwd=c(1,2,2), col=c(1,2,4))
```

_Moraleja_: es dificil distinguir entre dt y rw.wd.

# Experimento 2: aumentamos la varianza

## White noise

```{r}
set.seed(1234)
T=200
e <- rnorm(T, 0, 10)
```

# Pure random walk

```{r}
rw.nd <- cumsum(e)
plot(rw.nd, type="l")
```

## Random walk with drift

```{r}
trd <- 1:T
rw.wd <- 0.5*trd+ cumsum(e)
```

## Deterministic trend and noise

```{r}
dt <- e + 0.5*trd
```

## Plot

```{r}
matplot(cbind(dt,rw.wd,rw.nd), type="l", col=c(1,2,4), lwd=2, ylab="")
legend("topleft", legend=c('det. trend + noise ', 'rw drift ', 'rw'),
       lty=c(1, 2, 3), lwd=c(1,2,2), col=c(1,2,4), cex=0.6)
```

Al aumentar la varianza, es mas simple distinguir ambos procesos.


